臺灣高雄地方法院民事判決　　　　　　　96年度簡上字第52號
上　訴　人　高雄市政府工務局下水道工程處
法定代理人　楊明州
訴訟代理人　黃勇雄律師
被上 訴 人　台灣電力股份有限公司高屏供電區營運處
法定代理人　甲○○
訴訟代理人　吳小燕律師
　　　　　　施一帆律師
　　　　　　嚴宮妙律師
上列當事人間請求返還價金事件，上訴人對於民國95年12月27日
本院高雄簡易庭94年度雄簡字第9617號第一審判決提起上訴，本
院於96年10月24日言詞辯論終結，判決如下：
    主  文
上訴駁回。
第二審訴訟費用由上訴人負擔。
    事實及理由
一、本件上訴人之法定代理人原為乙○○，另被上訴人之法定代
    理人原為趙基弘，嗣於本院審理中分別變更為楊明州、甲○
    ○，並分別據楊明州、甲○○具狀聲明承受訴訟，有聲明承
    受訴訟狀2 份在卷可憑，經核均無不合，應予准許，先予敘
    明。
二、上訴人主張：
  (1)被上訴人於民國82年間為辦理「高雄～五甲＆高雄～同盟線
    管路埋設工程」（下稱系爭工程），依規定向高雄市政府工
    務局（下稱工務局）申請挖掘道路許可證後，被上訴人將系
    爭工程交由訴外人正達營造有限公司（下稱正達公司）承攬
    施作。詎正達公司施工至系爭工程之遼北街地段時，竟疏於
    注意該地段地底下有上訴人埋設之1000 m/m污水次幹管，而
    不慎挖損遼北街與安東街口處（下稱第一地點）及遼北街與
    康平街口處（下稱第二地點）之污水幹管，嗣污水幹管於91
    年7 月18日通水後逐漸滲水造成路基淘空，致第一及第二地
    點先後於92年3 月25日及93年2 月27日發生路面下陷。
  (2)因第一地點於92年3 月25日突發生下陷，致訴外人高豐廢棄
    物清除有限公司（下稱高豐公司）之清潔車當日駛過時，右
    後輪陷入路基而受有損害，高豐公司乃向上訴人請求國家賠
    償，嗣上訴人與高豐公司達成和解，由上訴人賠償高豐公司
    新臺幣（下同）100,000 元（下稱系爭賠償金），上訴人並
    於94年8 月16日給付系爭賠償金予高豐公司。而兩造為確認
    第一地點路面下陷之責任歸屬，各派代表於92年4 月20日至
    第一地點進行現場會勘，均認定係因正達公司施工不慎致損
    壞污水次幹管，嗣兩造代表約定於翌日即92年4 月21日下午
    2 時至被上訴人處商談第一地點之修復賠償事宜，經商談後
    兩造達成合意，由上訴人先負責第一地點之修復事宜，被上
    訴人則同意賠償修復費用，且如第一地點因路面下陷而發生
    國家賠償事件時，被上訴人亦願負擔賠償金額，上訴人並將
    上開合意內容作成書面會議結論（下稱第一次會議結論，見
    原審卷第16、17頁），於92年4 月24日送達予被上訴人收受
    。嗣被上訴人於93年7 月12日依第一次會議結論之約定，給
    付上訴人第一地點之修復費用629,500 元，惟對上訴人已支
    付予高豐公司之系爭賠償金，被上訴人卻拒絕給付。上訴人
    爰依第一次會議結論之約定請求被上訴人給付系爭賠償金。
  (3)另兩造亦於93年3 月1 日分別派代表至第2 地點現場會勘，
    ，亦認定係因正達公司施工不慎致損壞污水次幹管，兩造並
    於同日達成合意，被上訴人願負賠償責任，惟因管線修復係
    屬專業技術，被上訴人委由上訴人負責修復，所需費用則由
    被上訴人負責賠償，上訴人並將兩造上開合意作成書面會勘
    紀錄及結論（下稱第二次會議結論，見原審卷第19、20頁）
    ，於93年3 月4 日送達予被上訴人收受。嗣上訴人就第二地
    點合計支出350,000 元之修復費用（下稱系爭修復費用），
    經上訴人向被上訴人請求給付系爭修復費用，被上訴人卻拒
    絕給付。上訴人爰依第二次會議結論之約定請求被上訴人給
    付系爭修復費用。綜上，被上訴人應給付上訴人系爭賠償金
    及系爭修復費用合計450,000 元（100,000 ＋350,000=450,
    000） 。聲明：被上訴人應給付上訴人450,000 元，及自起
    訴狀繕本送達被上訴人之翌日起至清償日止，按年息5 ％計
    算之利息。
三、被上訴人則以：上訴人所稱第一次及第二次會議結論，均僅
    係上訴人單方製作之書面文件及意思表示，被上訴人未曾表
    示同意或承認，自不受其拘束。另被上訴人固有派員工鄭正
    義分別於92年4 月20日及93年3 月1 日與上訴人之代表至第
    一地點及第二地點會勘，惟鄭正義僅係至現場進行會勘及認
    定路面下陷之原因，被上訴人並未授權鄭正義就損害賠償事
    宜有進行協議之權限，是上訴人主張兩造已達成第一次、第
    二次會議結論云云，自無可採。又第一次會議結論第3 點係
    記載：「三、該路段下陷如造成民眾意外申請國賠案，依事
    實造成原因將請轉向台電申請。」，是依該記載內容，僅表
    示民眾有向被上訴人申請國家賠償之權利，惟就被上訴人是
    否即須依上訴人之申請而負責賠償，則未達成結論，是上訴
    人依據第一次會議結論請求被上訴人給付系爭賠償金，自屬
    無據。另被上訴人已於93年11月5 日發函予上訴人，明確表
    示上訴人就系爭修復費用應逕向正達公司請求賠償，足見被
    上訴人並未與上訴人達成第二次會議結論等語置辯。聲明：
    駁回上訴人之訴。
四、原審為上訴人敗訴之判決，上訴人不服，提起上訴，於本院
    聲明：(1)原判決廢棄。(2)被上訴人應給付上訴人450,000 元
    ，及自起訴狀繕本送達被上訴人之翌日起至清償日止按年息
    5% 計算之利息。被上訴人則聲明駁回上訴。
五、兩造對下列事項不予爭執，並有高雄市政府國家賠償事件會
    議記錄、高豐公司收受系爭賠償金之收據各1 份、被上訴人
    93 年7月9 日函文暨檢附第一地點之修復費用629,500 元之
    支票1 紙、上訴人內部簽呈3 份、採購決標紀錄表1 份、第
    二地點修復之驗收報告及驗收紀錄各1 份（原審卷第12至14
    頁、第57至58頁、第64至70頁）在卷可憑，堪認為真實。
  (1)被上訴人於82年間為辦理系爭工程，向工務局申請挖掘道路
    許可證後，被上訴人將系爭工程交由正達公司承攬施作。詎
    正達公司施工至系爭工程之遼北街地段時，竟疏於注意該地
    段地底下有上訴人埋設之1000 m/m污水次幹管，而不慎挖損
    第一地點及第二地點之污水幹管，嗣污水幹管於91年7 月18
    日通水後逐漸滲水造成路基淘空，致第一及第二地點先後於
    92年3 月25日及93年2 月27日發生路面下陷。
  (2)兩造為釐清第一及第二地點發生路面下陷之原因及責任歸屬
    ，各派員於92年4 月20日至第一地點現場進行會勘，並於同
    年月21日至被上訴人公司處召開「研議遼北街、安東街口∮
    1000M/M 污水次幹管受損及修復等權責事宜」會議（本院卷
    第86頁），及於93年3 月1 日派員至第二地點現場進行會勘
    。兩造對於第一、第二地點路面下陷之原因，均係因正達公
    司施工不慎致損壞污水次幹管所致一節，不予爭執（原審卷
    第110 頁）。
  (3)第一地點於92年3 月25日因突然發生下陷，致高豐公司之清
    潔車受有損害，經高豐公司向上訴人請求國家賠償，嗣上訴
    人與高豐公司達成和解，由上訴人賠償高豐公司100,000 元
    之系爭賠償金，上訴人並於94年8 月16日給付系爭賠償金予
    高豐公司。另被上訴人於93年7 月12日將第一地點之修復費
    用629,500 元給付予上訴人（原審卷第12至14頁、第57至58
    頁）。
  (4)上訴人就第二地點合計已支出350,000 元之修復費用（原審
    卷第64至70頁）。
六、本件爭點為：
  (1)兩造就第一次會議結論是否已達成由被上訴人負國家賠償責
    任之合意？上訴人依據第一次會議結論請求被上訴人給付系
    爭賠償金，有無理由？
  (2)兩造就第二次會議結論是否已達成由被上訴人負擔第二地點
    修復費用之合意？上訴人依據第二次會議結論請求被上訴人
    給付系爭修復費用，有無理由？
七、兩造就第一次會議結論是否已達成由被上訴人負國家賠償責
    任之合意？上訴人依據第一次會議結論請求被上訴人給付系
    爭賠償金，有無理由？
    上訴人主張兩造各派代表於92年4 月20日至第一地點進行現
    場會勘後，於翌日即92年4 月21日下午2 時至被上訴人處商
    談第一地點之修復賠償事宜，經兩造達成第一次會議結論，
    被上訴人自應依第一次會議結論之約定給付系爭賠償金等語
    ，已為被上訴人所否認，辯稱：於92年4 月20日被上訴人僅
    係派員工進行會勘，另於92年4 月21日被上訴人亦僅係派員
    工鄭正義與會，被上訴人並未授權鄭正義可就損害賠償事宜
    與上訴人進行協議，且依第一次會議結論第3 點記載之內容
    ，並未約定被上訴人應負國家賠償之責任等語，經查：
  (1)兩造於92年4 月20日，各派代表至第一地點進行現場會勘後
    ，於翌日即92年4 月21日下午2 時，兩造亦各派代表至被上
    訴人公司處召開「研議遼北街、安東街口∮1000M/M 污水次
    幹管受損及修復等權責事宜」會議，且被上訴人所派代表鄭
    正義於92年4 月21日下午2 時到場時即在第一次會議紀錄上
    簽名等情，為兩造所不爭執，並有第一次會議紀錄及結論1
    份（原審卷第16、17頁）在卷可憑，自堪認為真實。是兩造
    係先於92年4 月20日，各派代表至第一地點進行現場會勘後
    ，再於92年4 月21日下午2 時至被上訴人公司處召開上開第
    一次會議，而第一次會議紀錄頁首已載明為「研議遼北街、
    安東街口∮1000M/M 污水次幹管受損及修復等權責事宜」，
    足見第一次會議係兩造為商討第一地點修復之相關事宜而召
    開，應可認定。按由自己之行為表示以代理權授與他人，或
    知他人表示為其代理人而不為反對之表示者，對於第三人應
    負授權人之責任，民法第169 條前段定有明文。本件被上訴
    人已自承派遣鄭正義代表被上訴人參與第一次會議，而鄭正
    義主觀上亦明知第一次會議召開之目的係為商討第一地點修
    復之相關事宜，其仍於第一次會議紀錄上代表被上訴人出席
    人員之欄位上簽名，客觀上已足以使人認為鄭正義係有權代
    表被上訴人公司前來商討第一地點修復之相關事宜，參照上
    揭法條規定，被上訴人自應負授權人之責，是被上訴人辯稱
    ：伊並未授權鄭正義可與上訴人協議賠償事宜云云，自不足
    為採。
  (2)兩造各派代表召開第一次會議，且被上訴人應就其所派代表
    鄭正義負授權人之責，已如上述，而兩造於第一次會議中已
    達成如書面會議結論所載之內容（原審卷第17頁），上訴人
    並將第一次會議結論於92年4 月24日發函送達予被上訴人，
    嗣被上訴人於93年7 月12日，依第一次會議結論第2 點之約
    定，給付上訴人第一地點之修復費用629,500 元等情，業據
    證人即第一次會議之紀錄蘇祐立於原審證稱：當天伊有用手
    寫方式將結論內容寫下，伊有當場覆誦1 次，且第一次會議
    之主持人蕭恩維也有當場宣布上開結論內容，被上訴人之人
    員並未表示異議。之後伊用電腦打字將會議結論作成書面，
    並於92年4 月24日發函送達予被上訴人等語屬實（原審卷第
    137 、138 頁），並有上訴人提出之上訴人92年4 月24日函
    文暨第一次會議紀錄1 份及被上訴人93年7 月9 日函文暨檢
    附第一地點之修復費用629,500 元之支票1 紙在卷可憑（原
    審卷第15至17頁、第57至58頁），是足認兩造已達成上訴人
    主張之第一次會議結論，雖可認定。惟查，第一次會議結論
    中關於民眾請求國家賠償部分，係記載於第3 點，而第3 點
    內容係：「三、該路段下陷如造成民眾意外申請國賠案，依
    事實造成原因將請轉向台電申請。」，是第3 點內容僅係約
    定：如因路面下陷造成民眾申請國家賠償時，應轉向被上訴
    人申請等語，並未約定被上訴人須負擔國家賠償責任，是上
    訴人依據第一次會議結論請求被上訴人給付系爭賠償金，顯
    屬無據。
  (3)綜上，兩造固各派代表召開第一次會議，並已達成第一次會
    議結論，惟依第一次會議結論第3 點之內容，並未約定被上
    訴人須負國家賠償責任，則上訴人依據第一次會議結論，請
    求被上訴人給付系爭賠償金，自屬無據。
八、兩造就第二次會議結論是否已達成由被上訴人負擔第二地點
    修復費用之合意？上訴人依據第二次會議結論請求被上訴人
    給付系爭修復費用，有無理由？
    上訴人主張兩造各派代表於93年3 月1 日至第二地點進行現
    場會勘，並達成第二次會議結論，嗣上訴人於93年3 月4 日
    將第二次會議結論作成書面送達予被上訴人，而上訴人就第
    二地點支出系爭修復費用，被上訴人自應依第二次會議結論
    給付系爭修復費用等語，已為被上訴人否認，辯稱：上訴人
    於93年3 月1 日發函予被上訴人之開會通知單，其開會事由
    係「有關本市○○區○○街與康平街口管線損壞造成路面掏
    空下陷乙案」，並未提及當次會勘須討論損害賠償之事宜，
    故被上訴人派員工鄭正義於當日至第二地點僅係會勘，其於
    會勘紀錄上簽名，僅係為表示其到場，兩造並無達成上訴人
    主張之第二次會議結論。又被上訴人已於93年11月5 日發函
    予上訴人，明確表示上訴人就系爭修復費用應逕向正達公司
    請求賠償，足見被上訴人並未與上訴人達成第二次會議結論
    等語，經查：
  (1)被上訴人辯稱：上訴人於93年3 月1 日發函予被上訴人之開
    會通知單，其開會事由係「有關本市○○區○○街與康平街
    口管線損壞造成路面掏空下陷乙案」，且被上訴人派遣之員
    工鄭正義係於會勘前，先於會勘紀錄上簽名一節，業據被上
    訴人提出高雄市政府工務局下水道工程處93年3 月1 日高市
    工水維字第0930002987號開會通知單1 份為證（本院卷第69
    頁），並有「有關本市○○區○○街與康平街口管線損壞造
    成路面掏空下陷乙案會勘紀錄」1 份在卷可參（原審卷第19
    頁），且為上訴人所不爭執（本院卷第86頁），自堪認為真
    實。而依上開開會通知單所載開會事由，係「有關本市○○
    區○○街與康平街口管線損壞造成路面掏空下陷乙案」，與
    上開會勘紀錄所載名稱相同，均未提及第二地點之修復或損
    害賠償事宜，是被上訴人辯稱：伊於93年3 月1 日派鄭正義
    至第二地點，僅係為現場會勘之目的，鄭正義於會勘紀錄上
    簽名，僅係表示其到場等語，應可採信。
  (2)上訴人雖主張：會勘後兩造有達成第二次會議結論，並由紀
    錄胡祥洋當場書寫該結論，且經參與會勘人員確認無誤等語
    ，並舉證人王聰田於原審證稱：伊當天有至第二地點進行會
    勘，被上訴人之人員表示因污水管線修復較為專業，希望由
    上訴人先修復，經費再由被上訴人支付，兩造因此達成協議
    。現場當時由胡祥洋做紀錄，他以手寫方式將結論寫下後，
    請主持人當場將結論內容大略講一下，印象中沒有人有異議
    等語（原審卷第142 頁），及提出胡祥洋所書寫之手稿1 份
    為證（原審卷第165 頁），惟證人鄭正義於原審係證稱：被
    上訴人於93年3 月1 日指派伊去第二地點現場進行會勘，之
    後確認路面下陷之原因係正達公司施工所造成，伊就請上訴
    人直接向正達公司請求修復費用，當天現場並沒有紀錄，也
    沒有宣布上訴人所稱第二次會議結論等語（原審卷第146 、
    14 7頁），已否認有上訴人所主張：兩造有達成第二次會議
    結論，並由胡祥洋當場書寫該結論，且經參與會勘人員確認
    無誤之情事。參以兩造若有就修復費用部分達成合意，應屬
    重大事項，衡情兩造應會在胡祥洋所書寫手稿上簽名以示慎
    重，惟觀之上揭胡祥洋所書寫手稿內容，僅有其自行書寫之
    凌亂內容，並無兩造代表之簽名，顯與常理不符，是上開手
    稿自不足以作為兩造已達成協議之證據。此外，上訴人復無
    法提出其他證據足以證明兩造於會勘當日有達成第二次會議
    結論之事實，則上訴人主張兩造於會勘後有達成第二次會議
    結論，且經參與會勘人員確認無誤等語，自難採信。
  (3)上訴人復主張：上訴人將第二次會議結論作成書面會勘紀錄
    及結論，於93年3 月4 日送達予被上訴人收受，被上訴人收
    受後並未表示異議，足見兩造確有達成合意等語，惟證人鄭
    正義於原審證稱：伊收到上訴人製作之第二次會議結論後，
    有打電話給證人蘇祐立（即第二次會議之主持人），請上訴
    人直接向正達公司求償等語（原審卷第148 頁），是被上訴
    人出席第二次會議之代表鄭正義業已向主持第二次會議之上
    訴人員工蘇祐立表示異議。又上訴人於93年10月26日以高市
    工水維字第0930017569號函文（原審卷第71頁），請求被上
    訴人依據第二次會議結論給付系爭修復費用，惟經被上訴人
    於93年11月5 日以D 屏供土字第9310-4325 號函文（原審卷
    第91頁）回覆稱：請逕向正達公司請求系爭修復費用等情，
    此有上開函文2 份在卷可憑，是上訴人雖依據第二次會議結
    論請求被上訴人給付系爭修復費用，惟隨即經被上訴人以上
    開函文拒絕給付，足見被上訴人對於第二次會議結論係有所
    爭執，並以上揭函文表示異議，是上訴人主張：被上訴人於
    收受第二次會議結論後並未表示異議，足見兩造確有達成合
    意云云，亦不足採信。
  (4)綜上，兩造雖有派員至第二地點進行會勘，惟並未成立上訴
    人所主張第二次會議結論，則上訴人依據第二次會議結論，
    請求被上訴人給付系爭修復費用，自屬無據。
九、綜上所述，兩造雖有成立第一次會議結論，惟依第一次會議
    結論第3 點之內容，並未約定被上訴人須負國家賠償責任，
    另兩造雖有派員至第二地點進行會勘，惟並未成立上訴人所
    主張第二次會議結論。從而，上訴人依據第一次、第二次會
    議結論，請求被上訴人給付系爭賠償金及系爭修復費用，自
    均無理由，不應准許。原審為上訴人敗訴之判決，其理由雖
    有不當，惟判決結果並無不同，上訴意旨指摘原判決不當，
    求予廢棄改判，為無理由，應予駁回。
十、據上論結，本件上訴為無理由，依民事訴訟法第436 條之1
    第3 項、第449 條第2 項、第78條，判決如主文。
中　　華　　民　　國　 　96　　年　　11　　月　　7　　日
                   民事鳳山分庭審判長法　官  楊富強
                                     法  官  林意芳
                                     法  官  呂憲雄
以上正本證明與原本無異。
本判決不得上訴。
中　　華　　民　　國　 　96　　年　　11　　月　　7　　日
                                     書記官  李文廣
